臺灣高等法院臺南分院刑事判決
111年度金上訴字第78號
上  訴  人  臺灣臺南地方檢察署檢察官
被      告  李虹南



上列上訴人因被告洗錢防制法等案件，不服臺灣臺南地方法院11
0年度金訴字第40號中華民國110年11月30日第一審判決（起訴案
號：臺灣臺南地方檢察署110年度偵緝字第32號），提起上訴，
本院判決如下：
    主  文
上訴駁回。
    理  由
一、公訴意旨略以：被告李虹南明知將金融機構帳戶存簿、金融
    卡及密碼提供他人使用，將可能遭詐騙集團利用作為犯罪工
    具，竟仍基於縱有人利用其交付之帳戶作為實施詐欺取財犯
    行之犯罪工具，亦不違背其本意之幫助詐欺取財及洗錢之犯
    意，於民國109年7月底，在臺南市○○區不詳地址之統一超商
    內，將其所有之臺灣土地銀行○○分行帳號000-000000000000
    號帳戶（下稱土銀帳戶）存摺及金融卡提供予真實姓名年籍
    不詳之人使用，並透過通訊軟體LINE告知對方金融卡密碼，
    而容任他人使用其帳戶遂行犯罪。嗣由真實姓名年籍不詳之
    人所組成之詐欺集團成員輾轉取得上開存摺、金融卡及密碼
    等資料後，即共同意圖為自己不法之所有，基於詐欺取財之
    犯意聯絡，分別於附表所示詐騙時間，由該詐騙集團成員各
    以附表所示詐騙手法，對附表所示楊尚融、蔡旻原、王彥凱
    施詐，致渠等3人陷於錯誤，遂分別於附表所示匯款時間，
    各轉匯附表所示金額至上開土銀帳戶。嗣渠等3人察覺受騙
    ，乃報警處理。因認被告涉犯洗錢防制法第14條第1項之洗
    錢罪及刑法第30條第1項、第339條第1項之幫助詐欺取財罪
    嫌等語。
二、按犯罪事實應依證據認定之，無證據不得認定犯罪事實；不
    能證明被告犯罪者，應諭知無罪之判決，刑事訴訟法第154
    條第2項、第301條第1項分別定有明文。次按，事實之認定
    ，應憑證據，如未能發現相當證據，或證據不足以證明，自
    不能以推測或擬制之方法，為裁判基礎；且認定不利於被告
    之事實須依積極證據，苟積極證據不足為不利於被告事實之
    認定時，即應為有利於被告之認定；認定犯罪事實所憑之證
    據，雖不以直接證據為限，間接證據亦包括在內，然無論直
    接證據或間接證據，其為訴訟上之證明，須於通常一般之人
    均不致有所懷疑，而得確信其為真實之程度者，始得據之為
    有罪之認定，倘其證明尚未達到此一程度，而有合理之懷疑
    存在，無從使事實審法院得有罪之確信時，即應由法院為諭
    知被告無罪之判決（最高法院30年上字第816號、40年台上
    字第86號、76年度台上字第4986號判決意旨參照）。又按檢
    察官就被告犯罪事實，應負舉證責任，並指出證明之方法，
    亦為刑事訴訟法第161條第1項所明定。因此，檢察官對於起
    訴之犯罪事實，應負提出證據及說服之實質舉證責任，倘其
    所提出之證據，不足為被告有罪之積極證明，或其指出證明
    之方法，無從說服法院以形成被告有罪之心證，基於無罪推
    定之原則，自應為被告無罪判決之諭知（最高法院92年度台
    上字第128號判決意旨參照）。　　
三、公訴意旨認被告涉犯上開幫助詐欺取財、洗錢罪嫌，無非係
    以被告之供述、證人即被害人楊尚融、王彥凱、蔡旻原之證
    述、匯款憑證、臺灣土地銀行○○分行109年8月19日○○字第10
    90002224號函暨檢附之客戶基本資料查詢、客戶往來明細查
    詢、臉書販賣附表所示商品相片、對話紀錄為其論據。訊據
    被告固坦認於前揭時、地將土銀帳戶之存摺、提款卡及密碼
    提供予他人，惟堅詞否認有何幫助詐欺取財、洗錢之犯行，
    辯稱：當時因缺錢，透過友人綽號「凱仔」介紹，向「陳政
    宏」辦理融資貸款借錢，「陳政宏」要我把土銀帳戶寄給他
    ，做一些資金進出的證明，我因為相信「陳政宏」才依照指
    示去統一超商用包裹寄給他，我是被騙的。又當時我是跟朋
    友洪來旺用一樣的方式以Line向「陳政宏」辦理貸款，最後
    都沒借到錢，帳戶卻被凍結，與「陳政宏」間Line的對話因
    換手機都沒留存，但洪來旺還有留著，我並沒有幫助詐欺及
    洗錢等語。
四、經查，上開土銀帳戶為被告所申設，且被告於前揭時、地將
    土銀帳戶之存摺、提款卡寄送予不詳年籍姓名、自稱「陳政
    宏」之人，並透過LINE告知對方金融卡密碼等情，業據被告
    坦認在卷，並有臺灣土地銀行○○分行109年8月19日○○字第10
    90002224號函暨檢附被告之客戶基本資料查詢、客戶往來明
    細查詢1份（警卷第21-31頁）、109年11月18日○○字第10900
    03062號函暨檢附被告之金融卡申請書暨約定書、單摺掛失
    止付暨補發申請書、客戶歷史交易明細查詢1份(偵卷第25-4
    3頁)附卷可稽；是此部分事實堪信為真實。又詐欺集團成員
    意圖為自己不法之所有，基於詐欺取財之犯意，以如附表所
    示之詐騙手法，對被害人楊尚融、蔡旻原、王彥凱等人行騙
    ，且於被害人楊尚融、蔡旻原、王彥凱匯款後，旋將之提領
    一空等情，亦經證人即被害人楊尚融、蔡旻原、王彥凱於警
    詢時（警卷第3-5、7-11、13-15頁）證述明確，復有楊尚融
    、蔡旻原、王彥凱之內政部警政署反詐騙諮詢專線紀錄表各
    1份（警卷第33-34、35-37、39-40頁）、楊尚融提出之臉書
    社團發文擷圖、對話紀錄、網路轉帳手機擷圖各1份（警卷
    第41-44頁）、蔡旻原提出之臉書社團發文擷圖、對話紀錄
    、郵政自動櫃員機交易明細翻拍照片各1份（警卷第45-51頁
    ）、王彥凱提出之臉書社團發文擷圖、對話紀錄、台新銀行
    自動櫃員機交易明細翻拍照片各1份（警卷第53-54頁）在卷
    可稽。準此，被告所有土銀帳戶確遭詐欺集團用以作為詐騙
    楊尚融、蔡旻原、王彥凱之匯款帳戶之事實，固可認定。
五、惟查：
　㈠刑法上幫助之行為，須有幫助他人犯罪之意思，如無此種故
    意，基於其他原因，以助成他人犯罪之結果，尚難以幫助論
    ；且刑法關於犯罪之故意，不但直接故意，須犯人對於構成
    犯罪之事實具備明知及有意使其發生之兩個要件，即間接故
    意，亦須犯人對於構成犯罪之事實預見其發生，且其發生不
    違背犯人本意始成立（最高法院20年上字第1022號、22年上
    字第4229號判決意旨參照）。而所謂幫助故意，是指幫助犯
    除須認識正犯已具實施犯罪的故意外，且須認識自己的行為
    是在幫助正犯犯罪，更須認識正犯的犯罪行為，因自己的幫
    助可以助成其結果而決定幫助的故意（最高法院94年度台上
    字第2822號判決意旨參照）。是以交付帳戶而幫助詐欺罪之
    成立，必須幫助人於行為時，明知或可得而知，被幫助人將
    持其所交付之帳戶向他人詐取財物，如出賣、出租或借用等
    情形，或能推論其有預知該帳戶被使用詐取他人財物之可能
    ；反之，如非基於自己自由意思而係因遺失、被脅迫、遭詐
    欺等原因而交付，則交付金融機構帳戶之人並無幫助犯罪之
    意思，亦非認識收受其金融機構帳戶者將持以對他人從事詐
    欺取財等財產犯罪而交付，則其交付金融機構帳戶之相關資
    料時，既不能預測其帳戶將被他人作為詐欺取財等財產犯罪
    之工具，即不能成立幫助詐欺取財等犯罪。換言之，不得逕
    以被告所有之帳戶資料是否淪為詐欺集團使用為斷，尚須衡
    酌被告所辯帳戶去向之原因是否可採，並綜合相關證據資料
    ，本於推理作用、經驗法則，以為判斷之基礎。　　
　㈡證人洪來旺於原審時證稱：我與被告是在臺東工作時認識的
    ，認識有5年多之久。於109年7月因我要繳車貸及房屋稅需
    要用錢，被告的朋友「凱仔」介紹一位叫「陳政宏」的人，
    我、被告及「凱仔」3人就加「陳政宏」的Line，要一起辦
    貸款，「陳政宏」說先寄帳戶給他洗帳戶增加信用，可以貸
    比較多錢，我才把帳戶寄給「陳政宏」，後來因「陳政宏」
    退出Line，帳戶也被凍結，我跟被告就一起去找「凱仔」問
    ，「凱仔」說他都不知道，因為那時我也怕被騙，所以我與
    「陳政宏」的Line對話紀錄都有留下等語（原審卷第219-22
    3、247-250頁）。又觀諸證人洪來旺與「陳政宏」間之歷次
    Line對話紀錄，對話內容皆與委託辦理貸款有關，且「陳政
    宏」亦傳送「委託代辦業務契約書」予洪來旺，洪來旺始依
    「陳政宏」之指示將其本人帳戶寄出交付，有洪來旺與「陳
    政宏」之Line對話紀錄1份（原審卷第89-124頁）附卷可考
    。再者，洪來旺亦因提供金融帳戶而涉犯洗錢（或幫助洗錢
    ）等罪嫌，經臺灣臺南地方檢察署檢察官偵查後，認洪來旺
    罪嫌不足，而以該署109年度營偵字第2374號為不起訴處分
    確定，有上開不起訴處分書1份（原審卷第73-76頁）存卷可
    參。依上所述，被告於偵查、原審時所述情節，核與證人洪
    來旺前開之證述內容相符，又有上開洪來旺與「陳政宏」間
    之Line對話紀錄可資佐證，故被告辯稱：因有貸款之需求，
    始將土銀帳戶寄交「陳政宏」等語，應屬有據。
　㈢按向銀行辦理信用貸款必須提出相關之財力證明供銀行審核
    貸款人之償債能力，此雖為一般人所熟知辦理貸款之必備文
    件，然對於債信不佳、無經濟能力之人，透過代辦業者以轉
    帳、匯款之方式製作貸款人銀行帳戶資金流動之假象，以利
    貸款人辦理銀行貸款，亦為一般人所知悉及可理解之手法。
    是被告既係欲辦理貸款而聽信對方指示提供其所申設土銀帳
    戶資料，以便美化帳戶順利取得銀行貸款，尚難謂有何悖於
    常情，且其意在美化自己之帳戶，在道德上、法律上固有可
    非難之處，惟尚不能以空泛之抽象正義思維，逕將此等不正
    想法等同或流用為幫助或共同犯詐欺取財罪、洗錢罪之故意
    。又以現今社會經濟狀況，有信用瑕疵之民眾貸款不易，需
    款孔急者，為求獲取貸款解決燃眉之急，對於代辦貸款公司
    之要求，多會全力配合，詐欺集團利用民眾急於獲得貸款之
    急迫情形，藉此詐取金融帳戶資料者，亦時有所聞，故在信
    用不佳、經濟拮据之情形下，因急需貸款過於操切，實難期
    待一般民眾均能詳究細節、提高警覺而免遭詐騙、利用。況
    且一般人對於社會事物之警覺性或風險評估，常因人而異，
    詐欺集團成員所為，無非鼓如簧之舌，以虛捏誆騙為能事，
    詐騙手法日新月異，更迭有相當學歷、知識經驗者遭詐騙之
    情事，未足僅憑學識、工作或社會經驗即可全然知悉，而近
    來因人頭帳戶取得日益困難，詐欺集團為取得人頭帳戶，或
    以高價收購，或以詐騙方式取得，欺罔方式千變萬化，若一
    般人會因詐欺集團成員言詞相誘而陷於錯誤，進而交付鉅額
    財物，則金融帳戶之持有人亦有可能因相同原因陷於錯誤，
    並交付金融帳戶之存摺、金融卡及密碼，自不能徒以客觀合
    理之智識經驗為基準，遽推論被告必具相同警覺程度，而對
    構成犯罪之事實必有預見。查依被告為○○畢業之學歷，自稱
    曾從事○○○、運送○○工作（原審卷第261頁、本院卷第138頁
    ）之經歷以觀，其是否能洞悉上開詐欺集團之技倆，顯非無
    疑義，況被告當時處於急迫之情境下籌措款項，且係經由友
    人「凱仔」介紹，與洪來旺等人一同欲辦理貸款事宜，未及
    深思利弊得失，即順應詐欺集團成員所假冒代辦貸款業者之
    要求，為順利取得貸款乃交付土銀帳戶資料，致遭詐欺集團
    利用。承上說明，自不得僅以被告確有交付土銀帳戶資料，
    即遽為推論被告對於土銀帳戶將遭持以作為詐欺取財不法用
    途乙事，確已明知或可得而知，而具有幫助詐欺取財之故意
    。
　㈣據上而論，被告當時為求得資金而思有未殆，因急於借貸，
    聽從「陳政宏」之指示交付土銀帳戶，而未能預見詐欺集團
    可能利用其所交付土銀帳戶之金融卡及密碼作為詐騙他人之
    工具，自難遽認被告有幫助詐欺取財、洗錢之故意或不確定
    故意，而逕以幫助詐欺取財、洗錢罪相繩。從而，檢察官上
    訴主張：被告非常了解自己資力無法在合法的銀行、當舖、
    民間高利貸借得更多款項，怎可能僅因朋友幾句話，就深深
    相信跟自稱「陳政宏」之人得「合法」借得金錢？其次，被
    告曾有向銀行、民間借貸借錢之經驗，可知這樣的方式並不
    合法，也不一定可行，又怎會貿然認此為合法之行為？又被
    告所有土銀帳戶內，已無存款，故交付土銀帳戶對其並無損
    失金錢之危險，只要「陳政宏」非法使用該帳戶未為警查獲
    ，其仍可獲得利益。再者，被告係有社會經驗之人，應知金
    融帳戶內金錢之進出，將造成金錢實際歸屬追查之困難等語
    ，應屬無據。
六、綜上所述，公訴意旨就被告涉犯幫助詐欺取財、洗錢之犯行
    所提出之證據，尚未達到通常一般之人均不致有所懷疑，而
    得確信被告確有其所指上開犯行之心證程度。此外，復無其
    他積極證據足認被告有上開幫助詐欺取財、洗錢犯行，揆諸
    前揭法條及判決意旨，即屬不能證明被告犯罪，自應為被告
    無罪之諭知。
七、原審以不能證明被告有上開幫助詐欺取財、洗錢之犯行，而
    為被告無罪之諭知，核無違誤。檢察官上訴意旨猶執前詞，
    指摘原判決不當，為無理由，應予駁回。
據上論斷，應依刑事訴訟法第368條，判決如主文。
本案經檢察官許嘉龍提起公訴，檢察官林容萱提起上訴，檢察官
劉榮堂到庭執行職務。
中　　華　　民　　國　　111 　年　　4 　　月　　21　　日
                  刑事第三庭    審判長法　官  陳連發
                                      法　官  何秀燕
                                      法　官  洪榮家
以上正本證明與原本無異。
檢察官如不服本判決應於收受送達後20日內向本院提出上訴書狀
，其未敘述上訴理由者，並得於提起上訴後20日內向本院補提理
由書（均須按他造當事人之人數附繕本）「切勿逕送上級法院」
(但應受刑事妥速審判法第9條規定之限制）。
被告不得上訴。
　　　　　　　　　　　　　　　　　　　書記官  謝麗首
中　　華　　民　　國　　111 　年　　4 　　月　　21　　日
附表：
編號 被害人 詐騙時間 詐騙手法 匯款時間 金額(新臺幣) 匯款憑據 1 楊尚融 109年8月2日  在臉書「○○○二手拍賣市集」社團，以「李侊勳」名義，刊登不實販賣IPHONE11PRO手機之訊息，適楊尚融瀏覽後陷於錯誤而與「李侊勳」以LINE聯繫購買事宜 109月8月3日11時27分許 1萬5,000元 網路轉帳手機擷圖 2 蔡旻原 109年8月3日  在臉書○○地區社團，以「徐大皮」   名義，刊登不實販賣日立冷氣之訊息，適蔡旻原瀏覽後陷於錯誤而與「徐大皮」以LINE聯繫購買事宜 109月8月3日11時41分許 1萬2,000元 郵政自動櫃員機交易明細翻拍照片 3 王彥凱 109年8月2日  在臉書「○○○○○」社團，以「弘哥」名義，刊登不實販賣IPHONE11手機之訊息，適王彥凱瀏覽後陷於錯誤而與「弘哥」以LINE聯繫購買事宜 109月8月3日11時37分許 1萬元 台新銀行自動櫃員機交易明細翻拍照片